【裁判字號】    95,訴,231
【裁判日期】    950929
【裁判案由】    清償債務
【裁判全文】
臺灣基隆地方法院民事判決               95年度訴字第231號
原      告  內政部營建署
法定代理人  庚○○
訴訟代理人  游嘉祿
            呂立棋
            莊志敏
被      告  戊○○
兼  下一人
訴訟代理人                    .
被      告  己○○
訴訟代理人  丙○○
被      告  丁○○
            乙○○
兼  上一人  甲○○
法定代理人
上列當事人間請求清償債務事件，本院於民國95年9 月19日言詞
辯論終結，判決如下：
    主  文
被告應連帶給付原告新臺幣壹佰零貳萬捌仟零捌拾捌元，及其中
新臺幣肆拾壹萬壹仟貳佰參拾伍元自民國九十一年十二月二十日
起至清償日止，按週年百分之五計算之利息，暨自民國九十年五
月二十七日起至清償日止，就逾期欠繳本息部分按日加收上開利
率百分之五十之違約金；其中新臺幣陸拾壹萬陸仟捌佰伍拾參元
自民國九十一年十二月二十日起至清償日止，按週年百分之七點
八七五計算之利息，暨自民國九十年五月二十七日起至清償日止
，就逾期欠繳本息部分按日加收上開利率百分之五十之違約金。
訴訟費用由被告連帶負擔。
    事實及理由
一、被告經合法通知，被告甲○○未於言詞辯論期日到場，被告
    己○○、戊○○未於最後言詞辯論期日到場，均核無民事訴
    訟法第386 條各款所列情形，爰依原告之聲請，由其一造辯
    論而為判決。
二、按訴狀送達後，原告不得將原訴變更或追加他訴，但擴張或
    減縮應受判決事項之聲明者，不在此限，民事訴訟法第 255
    條第1項第3款定有明文。原告起訴聲明原請求被告應連帶給
    付原告新臺幣（下同）1,263,310元，及(一)505,324元自民國
    91年12月20日起至清償日止按年息5%計算之利息，暨就逾期
    欠繳本息部分按日加收上開利率50%之違約金，(二)757,986元
    自91年12月20日起至清償日止按年息7.875%計算之利息，暨
    就逾期欠繳本息部分按日加收上開利率50%之違約金。嗣於9
    5年7月11日言詞辯論期日時，變更聲明為被告應連帶給付原
    告1,028,088元，及其中411,235元自91年12月20日起至清償
    日止，按年息5%計算之利息，及自90年5 月27日起至清償日
    止，就逾期欠繳本息部分按日加收上開利率50% 之違約金，
    其中616,853元自91年12月20日起至清償日止，按年息7.875
    %計算之利息，及自90年5月27日起至清償日止，就逾期欠繳
    本息部分按日加收上開利率50% 之違約金，核屬減縮應受判
    決事項之聲明，合於前開規定，先予敘明。
三、原告起訴主張：被告之被繼承人陳美君於86年12月26日向原
    告借款4,000,000元，期限30年，其中1,600,000元之借款利
    率按年息5%計算，其餘2,400,000元之借款利率按年息8.075
    %計算，並自簽約日起每屆滿1年調整1次。借款前5年按月繳
    息不還本，自第6年起分300期按月平均攤還本息，借款人積
    欠貸款本息達3 個月，經催告仍不清償者即喪失分期攤還之
    權利，全部債務視為到期，應就逾期欠繳本息部分加收原貸
    款利率50% 之違約金。而被告與臺灣省政府締約以後，臺灣
    省政府之權利義務已由中華民國（國家）依臺灣省政府功能
    業務與組織調整暫行條例第8條第1項之規定概括承受，原告
    並為該權利義務之管理機關。本件貸款自90年4月6日即未繳
    納本息，已積欠達3 個月以上，經原告催告亦未清償，就抵
    押物實行拍賣受分配金額3,416,305元後，尚積欠如主文第1
    項所示之金額及利息、違約金。陳美君已於87年3 月28日死
    亡，其法定繼承人為被告，均未辦理拋棄繼承或限定繼承，
    自應負連帶清償責任，為此提起本件訴訟。
四、被告甲○○未提出書狀作何聲明或陳述，被告己○○、戊○○、丁○○、乙○○陳述略以：被告等人在母親陳美君過世
    之後，不知道要辦理拋棄繼承或是限定繼承，仍然有繼續繳
    納貸款一段時間，之後房屋被拍賣，原告並未通知被告有不
    足額之情形，因為原告疏失造成利息愈來愈多，竟要被告等
    人負擔，實有不公等語。
五、原告主張之上開事實，業據其提出國民住宅貸款契約、本院
    95年5 月24日基院生民月字第0950000874號函、本院民事執
    行處91年度執字第4278號強制執行金額計算書分配表、內政
    部營建署88年8月26日營署北財字第053319號函及88年8月12
    日88營屬北管字第051114號函、催收紀錄卡等件影本為證，
    並經本院依職權調閱本院91年執字第4278號強制執行卷宗查
    核無誤，且為被告己○○、戊○○、丁○○、乙○○所不爭
    執，堪信為真實。
六、按清償人所提出之給付，應先抵充費用，次充利息，次充原
    本，民法第323 條定有明文。次按違約金債權並無儘先抵充
    之規定，其與原本債權清償期亦無先後之分，兩者擔保又屬
    相同，依民法第322條第2款中段規定，應以債務人因清償獲
    益最多者儘先抵充，有最高法院55年度台上字第991 號判決
    可資參照。本件違約金係以原本為計算標準，抵充原本於被
    告獲益最多，故應優先抵充原本。查原告與被告之被繼承人
    陳美君並未約定債務之抵充順序，自應依上開規定所順序，
    先充利息，後充原本，而本件借款經強制執行後，原告所受
    分配金額為3,416,305 元，而其本金、利息、違約金債權，
    分別為3,999,992元、444,401元、235,222 元，有原告提出
    之分配表在卷可稽，依前揭說明，先抵充利息，次充原本後
    ，未受清償部分詳如主文第1 項所示。至於被告辯稱原告在
    拍賣後未通知被告有受償不足情形，導致利息、違約金不斷
    累積，不應向被告請求云云，於法無據，並不可採。
七、末按繼承人自繼承開始時，除本法另有規定外，承受被繼承
    人財產上一切權利、義務。但權利義務專屬於被繼承人本身
    者，不在此限。民法第1148條定有明文。本件借款人陳美君
    於87年3 月28日死亡，被告為其繼承人，且未拋棄繼承或限
    定繼承，而系爭借款債務亦非專屬於被繼承人即陳美君本身
    之權利義務，自應由被告繼承。從而，原告依消費借貸契約
    及繼承之法律關係，請求被告連帶給付如主文第1 項所示之
    金額及利息、違約金，為有理由，應予准許。
八、結論：本件原告之訴為有理由，依民事訴訟法第385條第1項
    前段、第85條第2項，判決如主文。
中    華    民    國    95    年    9     月    29    日
                  民事庭法  官  陳湘琳
以上正本係照原本作成。
對於本件判決如有不服，應於收受送達後20日內向本院提出上訴
書狀，敘述上訴之理由，上訴於臺灣高等法院，並按他造當事人
之人數附具繕本。
中    華    民    國    95    年    9     月    29    日
                        書記官  王佩珠


司法院資訊處製作；財團法人民間司法改革基金會備份。
